【裁判字號】    98,易,490
【裁判日期】    981116
【裁判案由】    恐嚇取財等
【裁判全文】
臺灣桃園地方法院刑事判決               98年度易字第490號
公  訴  人  臺灣桃園地方法院檢察署檢察官
被      告  丙○○
選任辯護人  陳鄭權律師
            何豐行律師
上列被告因恐嚇取財等案件，經檢察官提起公訴（97年度偵字第
24873 號），本院判決如下︰
    主  文
丙○○無罪。
    理  由
一、公訴意旨略以：被告丙○○於民國97年10月22日16時40分許
    ，在桃園縣龜山鄉○○街102 號戊○○所開設之「扶聖宮」
    前，基於為自己不法所有之犯意，恫嚇戊○○需每月繳交新
    臺幣（下同）2,000 元之保護費，否則即對戊○○不利，被
    告丙○○因見戊○○不從，另基於傷害人之身體之犯意，持
    木棍毆打戊○○之背部、頭部，致戊○○受有頭皮挫傷、背
    部挫傷之傷害，因認被告丙○○涉有刑法第346 條第1 項、
    第3 項之恐嚇取財未遂罪及同法第277 條第1 項之傷害罪嫌
    。
二、按犯罪事實應依證據認定之，無證據不得認定其犯罪事實，
    又不能證明被告犯罪者，應諭知無罪之判決，刑事訴訟法第
    154 條第2 項、第301 條第1 項定有明文。刑事訴訟法上所
    謂認定犯罪事實之證據，係指足以認定被告確有犯罪行為之
    積極證據而言，如未能發現相當證據或證據不足以證明，自
    不能以推測或擬制之方法，以為裁判基礎，最高法院29年上
    字第3105號及40年臺上字第86號分別著有判例；又認定不利
    於被告之事實，須依積極證據，苟積極證據不足為不利被告
    之認定時，即應為有利於被告之認定，更不必有何有利之證
    據，有最高法院30年上字第816 號判例可資參照。另按刑事
    訴訟上證明之資料，無論其為直接或間接證據，均須達於通
    常一般之人均不致有所懷疑，而得確信其為真實之程度，始
    得據為有罪之認定，若其關於被告是否犯罪之證明未能達此
    程度，而有合理懷疑之存在，致使無從形成有罪之確信，根
    據「罪證有疑，利於被告」之證據法則即不得遽為不利被告
    之認定，亦有最高法院76年度台上字第4986號判例可稽。再
    按被害人之陳述如無瑕疵，且就其他方面調查又與事實相符
    ，固足採為科刑之基礎，倘其陳述尚有瑕疵，則在未究明前
    ，遽採為論罪科刑之根據，即難認為適法，復有最高法院61
    年臺上字第3099號著有判例可資參照。再按告訴人與被告係
    處於對立地位，其提起告訴，係以使被告受刑事訴追為目的
    ，是其指訴是否與事實相符，仍應調查其他證據以資審認，
    且不得以其指訴為被告犯罪之唯一證據（最高法院92年度臺
    上字第1878號及84年度臺上字第5368號判決意旨參照）。
三、證據能力：
  (一)按被告以外之人於審判外之陳述，雖不符前4 條之規定，而
    經當事人於審判程序同意作為證據，法院審酌該言詞陳述或
    書面陳述作成時之情況，認為適當者，亦得為證據；當事人
    、代理人或辯護人於法院調查證據時，知有第159 條第1 項
    不得為證據之情形，而未於言詞辯論終結前聲明異議者，視
    為有前項之同意，刑事訴訟法第159 條之5 就此定有明文。
    而本案所引用之供述證據，經本院依法踐行調查證據程序，
    公訴人、被告丙○○均不爭執各該供述證據之證據能力，且
    迄本院言詞辯論終結前未就供述證據之證據能力聲明異議，
    又查無依法應排除其證據能力之情形，是後述所引用供述證
    據之證據能力均無疑義，依法自有證據能力，均得作為本案
    證據，先予敘明。
  (二)卷附之桃園縣政府警察局龜山分局98年10月14日山警分偵字
    第0985029339號函、大明醫院診斷證明書、長庚醫院診斷證
    明書各1 份（見98年度易字第490 號卷第130 頁、第131 頁
    、偵卷第9 頁、第18頁），並無證據證明係公務員違背法定
    程序取得之物，且為被告丙○○、辯護人及檢察官所不爭執
    ，依法得為證據。
四、公訴人認被告丙○○涉有上揭恐嚇取財等罪嫌，無非係以證
    人戊○○、乙○○於警詢、檢察官訊問時之證述及長庚紀念
    醫院診斷證明書1 份等為其主要論據。訊據被告丙○○堅詞
    否認有上開犯行，辯稱：97年10月22日16時30分許，伊有到
    戊○○所開的扶聖宮要求戊○○還錢，之後戊○○就說伊在
    恐嚇他，戊○○拿1 支竹棍打伊，導致伊受傷，伊並沒有對
    戊○○為恐嚇取財、傷害等犯行等語，何豐行律師則為被告
    丙○○辯護稱：被告丙○○與戊○○本係友人關係，於97年
    7 月間被告丙○○為幫助生活困難之戊○○，曾將其位在桃
    園縣龜山鄉○○路950 巷27號1 樓低價租予戊○○，戊○○
    退租時，被告丙○○並未要求戊○○清償尚積欠之租金，案
    發當天被告丙○○到扶聖宮之目的，係因被告丙○○之前為
    了幫助戊○○，曾經借給戊○○1 萬元，被告丙○○親自向
    戊○○索討，惟戊○○不但無清償之意，竟還持棍棒將被告
    丙○○打傷，被告丙○○平日以種田及裝潢為生，有正當職
    業，絕無可能向他人索取保護費，而證人乙○○於警詢、檢
    察官訊問及鈞院審理中之證述，極多矛盾之處，若證人乙○○真的有在場且有親自見聞的話，何以證人乙○○無法證述
    一致，顯見證人乙○○根本未親自見聞，本件係戊○○誣指
    被告丙○○，戊○○更教唆證人乙○○、甲○○、丁○○到
    警局作不實陳述，而戊○○之證述又與其他證人有重大矛盾
    ，基於「罪證有疑，利於被告」之證據法則，應為被告丙○○無罪之判決等語。
五、經查：
  (一)於97年10月22日，被告丙○○有前往戊○○在桃園縣龜山鄉
    ○○街102 號所開設之扶聖宮，為被告丙○○所不否認，並
    據證人戊○○於本院審理時證述明確，此部分之事實，應堪
    認定。
  (二)證人戊○○、乙○○於偵、審中雖證述被告丙○○有毆打證
    人戊○○，惟證人戊○○、乙○○於偵、審中所證述之內容
    前後不一，詳述如下：
    1.證人戊○○於警詢中證述：被告丙○○與人有官司，被告
      丙○○要伊不要幫別人作證不然要伊死，伊聽到之後沒有
      講話，被告丙○○又說伊開扶聖宮沒有拜碼頭，每個月要
      繳交2,000 元的保護費，伊就回答說為何要繳2,000 元的
      保護費，被告丙○○聽伊這樣說，就回到車上拿1 支木棍
      出來往伊身上打，打到伊倒在地上，被告丙○○看到伊倒
      在地上，就用木棍打伊車子的前擋風玻璃，打完之後，被
      告丙○○就說如果伊不繳錢，過2 天他就叫人來再來打伊
      ，要不然伊的宮就不要開，如果伊不聽就試試看，被告丙○○要走之前還跟伊說，他常跟檢察官出去吃飯，他跟檢
      察官很好，叫伊要告就去告，說伊告不贏他云云（見偵卷
      第16頁），於檢察官訊問時證述：當天被告丙○○到伊開
      設的扶聖宮，叫伊每個月要繳交2,000 元的保護費，伊就
      回答說為何要繳2,000 元的保護費，被告丙○○就回到車
      上拿1 支木棍朝伊的背部揮打2 下，並朝伊頭部揮打，後
      來伊就暈倒了，被告丙○○並沒有馬上離去，後來伊被旁
      邊的人搖醒，伊有看到被告丙○○拿木棍揮打伊車子的前
      擋風玻璃，該擋風玻璃本來就有破1 個洞，但是被被告丙○○揮打之後破洞更大云云（見偵卷第47頁），於本院審
      理時證述：於97年10月22日被告丙○○有到扶聖宮，被告
      丙○○先問乙○○是否有農會的選舉權，他們交談的內容
      伊並沒有去聽，後來伊在宮裡幫乙○○醫腳，因被告丙○○跟黃金葉有官司，被告丙○○走過來跟伊說，叫伊不能
      去黃金葉的案件作證，伊就安靜不講話，被告丙○○就跟
      伊說，要向伊收取保護費，1 個月2,000 元，伊問被告丙○○為什麼，被告丙○○就走去所駕駛之銀色車上拿了1
      支木棍下來，從伊身後走來，當時伊還蹲著幫乙○○醫腳
      ，被告丙○○拿棍子第1 下打到伊的背部，因為宮裡有神
      明，伊怕被告丙○○打到神明，伊就往外走，在伊跑出來
      時伊有閃，但是沒有閃過去，在神明廳外面的棚子下，被
      告丙○○又從伊背後用木棍打伊的後腦杓，伊被打之後，
      有點昏昏的，伊就倒下去，被告丙○○打完之後有跟伊說
      開宮要小心一點，如果不繳錢，就要來鬧，伊有聽到在場
      的人跟被告丙○○說有打電話報警了，後來伊有看到被告
      丙○○要離開時，有拿木棍敲擊伊車子的擋風玻璃，當時
      伊的車子擋風玻璃本來就有破洞，經過被告丙○○敲擊，
      破洞就更大，伊倒地的位置距離停車的位置約是第13法庭
      的長度，伊眼睛可以看到伊的車子，伊有報警，警察有到
      現場，當時人很多在現場，除了乙○○之外，伊還有認識
      1 、2 個人，但是伊不知道姓名，伊太太當時也有在扶聖
      宮外面的棚子，有看到本件事情發生的經過，卓俊宏、丁○○好像沒有在扶聖宮，那時人很多，伊不清楚，警察問
      伊有沒有證據，乙○○還在現場，乙○○自己說他有看到
      ，也願意作證伊與被告丙○○間並沒有金錢的借貸關係等
      情（見98年度易字第490 號卷第94頁至第98頁），觀諸證
      人戊○○於偵查中對於遭被告丙○○毆打之地點，並未證
      述係從扶聖宮內移動至扶聖宮外，審理中卻證述被告丙○○於宮內、宮外各對其毆打1 下，證人戊○○上開前後不
      一證述，顯具有瑕疵。
    2.證人乙○○於警詢時證述：97年10月22日伊有在扶聖宮看
      到戊○○遭到被告丙○○恐嚇取財，被告丙○○就是恐嚇
      戊○○叫他不准開廟，如果要開廟的話，每個月要繳交保
      護費2,000 元，不交就要叫人把他打死，當時伊坐在廟前
      的亭子內，伊親眼看到被告丙○○拿木棍打戊○○及被告
      丙○○將戊○○的自用小客車前擋風玻璃打裂云云（見偵
      卷第31頁），於檢察官訊問時改證述：當天被告丙○○不
      知為何拿1 支竹棍到扶聖宮，就朝戊○○背部及頭部揮打
      ，被告丙○○有叫戊○○每個月要繳交2,000 元的保護費
      ，不然每個月都要來鬧，伊也有看到被告丙○○持木棍揮
      打戊○○的自用小客車1 下云云（見偵卷第47頁），於本
      院審理時另證述：97年10月22日伊去扶聖宮要給戊○○醫
      腳，伊有看到被告丙○○到扶聖宮，伊不知道被告丙○○
      到扶聖宮做什麼事情，被告丙○○叫戊○○出去外面，伊
      當時人在廟裡面等戊○○幫伊醫腳，伊有聽到被告丙○○
      在宮外面叫戊○○要給他2,000 元，伊並沒有在他們2 人
      的旁邊，伊是在窗戶旁邊聽到的，所以沒有聽到詳細內容
      ，不知道這是什麼錢，之後伊有看到被告丙○○跑到所駕
      駛之白色自用小客車內拿了1 支棍子下來，被告丙○○就
      在廟外打戊○○，伊人都一直在扶聖宮裡面，是從窗戶看
      到被告丙○○打戊○○的頭部、腰部，戊○○頭昏昏的，
      就靠到旁邊的車子上，因為被告丙○○是亂打，伊也不知
      道被告丙○○一開始打哪裡，當時伊距離他們兩人約是第
      13法庭的長度，被告丙○○與戊○○在拉拉扯扯中，因為
      戊○○被打靠在車子上，被告丙○○可能不小心就打中戊○○的車子，衝突結束之後，被告丙○○並未另外再拿棍
      子敲擊戊○○的車子，而被告丙○○打戊○○的位置都在
      扶聖宮外面，並未在扶聖宮神明廳內，當時有很多人在現
      場，但是伊不知道那些人的姓名，戊○○的太太也在廟裡
      面，後來伊有聽到戊○○說，大家給的香油錢都被被告丙○○拿走了，但是被告丙○○說他沒有拿，被告丙○○與
      戊○○發生爭執過後，戊○○才來幫伊醫腳云云（見98年
      度易字第490 號卷第98頁至第102 頁），觀諸證人乙○○
      對於被告丙○○毆打證人戊○○後，是否有持木棍敲擊證
      人戊○○所有之自用小客車一情，前後證述不一，甚且，
      參酌證人乙○○對於是否知悉被告丙○○要求證人戊○○
      交付2,000 元之理由為何，亦為相歧異之證述，另衡之於
      本院審理中，證人乙○○原證述其與證人戊○○、被告丙○○間距離約13法庭之長度，其未在2 人旁邊，沒有聽到
      被告丙○○向證人戊○○索取的2,000 元是什麼錢等情，
      嗣經檢察官訊問證人乙○○為何於警詢中證述：伊有聽聞
      被告丙○○要求戊○○每月要繳交2,000 元之保護費用，
      如果不繳交，要打死戊○○等情，證人乙○○始改證述：
      伊確實有聽到被告丙○○說上開言語云云（見98年度易字
      第490 號卷第101 頁），證人乙○○上開前後矛盾之證述
      ，亦具有重大瑕疵，而難取信於人。
    3.況且細譯上開證人戊○○、乙○○證述之內容，對於被告
      丙○○恐嚇證人戊○○之地點、證人戊○○遭毆打及倒地
      地點、證人戊○○之配偶所在之位置、被告丙○○是否有
      持棍棒另行敲擊證人戊○○之車子等諸多重要之點，證人
      戊○○、乙○○不僅前後證述不一致，且彼此間之證述內
      容均有重大歧異，證人戊○○、乙○○上開證述，顯不足
      為不利於被告丙○○之認定。
  (三)證人丁○○、甲○○（原名卓俊宏）於警詢中雖有證述被告
    丙○○有為恐嚇取財及傷害等情，惟查：
    1.證人丁○○於警詢時雖證述：97年10月22日伊有在扶聖宮
      看到戊○○遭到被告丙○○恐嚇取財，被告丙○○就是恐
      嚇戊○○叫他不准開廟，如果要開廟的話，每個月要繳交
      保護費2,000 元，不交就要叫人把他打死，當時伊坐在廟
      前的亭子內，伊親眼看到被告丙○○拿木棍打戊○○，伊
      有親眼看到被告丙○○將戊○○的自用小客車前擋風玻璃
      打裂云云（見偵卷第34頁），惟證人丁○○於檢察官訊問
      時改證述：97年10月22日伊有聽到被告丙○○對戊○○說
      ，如果沒有給被告丙○○2,000 元就要叫人來打戊○○，
      但是伊沒有看到被告丙○○打戊○○，伊也沒有看到被告
      丙○○將戊○○的自用小客車前擋風玻璃打裂云云（見偵
      卷第40頁、第41頁），證人丁○○前後證述不一，證詞之
      憑信性已有疑問；另觀諸證人戊○○於本院審理時證述：
      丁○○當時好像沒有在扶聖宮，那時人很多，伊不太清楚
      等語（見98年度易字第490 號卷第95頁背面），證人乙○○於本院審理時亦證述：伊認識丁○○，丁○○的父親以
      前是和伊一起做清潔隊的，當天被告丙○○離開現場後，
      丁○○剛好回到扶聖宮，丁○○回來時應該是沒有看到被
      告丙○○打戊○○，伊沒有叫卓俊宏、丁○○去警察局做
      筆錄，伊不知道為何卓俊宏、丁○○會一起去做筆錄等情
      （見98年度易字第490 號卷第100 頁），顯見於被告丙○○離開現場後，證人丁○○始至扶聖宮，證人丁○○當無
      目睹或聽聞被告丙○○與證人戊○○發生衝突之情事，是
      證人丁○○上開證述之內容，均難認與事實相符。
    2.證人甲○○於警詢時雖證述：97年10月22日伊有在扶聖宮
      看到戊○○遭到被告丙○○恐嚇取財，被告丙○○就是恐
      嚇戊○○不准開廟，如果要開廟的話，每個月要繳交保護
      費2,000 元，不交就要叫人把他打死，當時伊坐在廟前的
      亭子內，伊親眼看到被告丙○○拿木棍打戊○○及被告丙○○將戊○○的自用小客車前擋風玻璃打裂云云（見偵卷
      第28頁），惟證人甲○○於檢察官訊問及本院審理時均結
      證：伊在扶聖宮跟戊○○學醫腳，與戊○○之關係不錯，
      97年10月22日伊到扶聖宮時只有看到警察，並沒有看到被
      告丙○○，當天戊○○叫伊去警察局做筆錄，當時還有丁○○也在場，戊○○告訴伊到警察局要說戊○○有遭到被
      告丙○○恐嚇，還有被告丙○○拿棍子敲打戊○○的車子
      玻璃，但是伊實際上並未看到，伊有告訴戊○○說伊沒有
      看到，但是戊○○還是叫伊這樣說，是戊○○載伊、丁○○、乙○○到警察局做筆錄，戊○○在車上就跟伊、丁○○、乙○○說依照他所述的內容作證等語（見98年度易字
      第490 號卷第102 頁背面至第103 頁背面、偵卷第41頁）
      ，參酌證人卓延科與證人戊○○係師徒關係，經檢察官及
      本院告以偽證罪之處罰及命以具結後，當無虛偽陳述以誣
      陷證人戊○○或偏頗被告丙○○之必要，證人卓延科於檢
      察官訊問及本院審理時之證述，應具有相當之可信度，足
      以認定證人戊○○於本院審理時證述：伊去派出所做筆錄
      後過了幾天，卓俊宏、丁○○都主動說要去派出所幫伊作
      證，但是伊並沒有問卓俊宏、丁○○是否有在場，伊也不
      知道卓俊宏、丁○○是否有在場，案發2 、3 天後伊還是
      頭昏昏的，伊沒有想那麼多，伊與卓俊宏、丁○○都是師
      徒關係，他們在97年就過來跟伊學習云云（見98年度易字
      第490 號卷第96頁、第97頁、第97頁背面），證人乙○○
      於本院審理時證述：伊不知道丁○○、卓俊宏為何會到警
      察局作證，戊○○也沒有叫他們2 人去作證云云（見98年
      度易字第490 號卷100 頁背面），均屬無稽；另審諸證人
      卓延科、丁○○、乙○○於警詢中證述之內容均相同，核
      與證人卓延科於本院審理時證述：證人戊○○在車上就跟
      伊、丁○○、乙○○說依照他所述的內容作證等語相符，
      足以證明證人乙○○、丁○○、卓延科警詢證述之內容均
      係聽從證人戊○○而來，均不足採信。
  (四)於97年10月22日被告丙○○雖有至扶聖宮，惟證人戊○○、
    乙○○對於被告丙○○究如何為恐嚇取財、傷害之犯行不僅
    前後證述不一，且渠等2 人間證述之內容亦不相符，證人戊○○、乙○○證述之內容已不可採信；況且，被告丙○○若
    真有對證人戊○○為恐嚇取財及傷害等情事，審酌扶聖宮係
    證人戊○○所開立，當日在扶聖宮之信徒眾多，證人戊○○
    自可尋求在場目擊之信徒或鄰居到庭作證，然證人戊○○卻
    唆使未目擊之證人卓延科、丁○○至警察局為虛偽陳述，益
    徵被告丙○○並未在扶聖宮對證人戊○○為恐嚇取財、傷害
    等情，是證人戊○○、乙○○上開有瑕疵之證述，顯不足以
    為被告丙○○不利之認定。
六、綜上所述，公訴人提出之證據均無足證明被告丙○○有恐嚇
    取財之犯行。此外，本院復查無其他積極證據足資證明被告
    丙○○有公訴意旨所指之上開犯行，揆諸首揭法條及判例意
    旨說明，既不能證明被告丙○○犯罪，自應依法諭知被告丙○○無罪之判決，以昭審慎。
據上論斷，應依刑事訴訟法第301 條第1 項，判決如主文。
本案經檢察官洪敏超到庭執行職務。
中    華    民    國    98    年    11    月    16    日
                  刑事第四庭  審判長法  官  袁雪華
                                    法  官  張宇葭
                                    法  官  張淑華
以上正本證明與原本無異。
如不服本判決應於收受判決後10日內向本院提出上訴書狀，並應
敘述具體理由。其未敘述上訴理由者，應於上訴期間屆滿後20日
內向本院補提理由書(均須按他造當事人之人數附繕本)「切勿逕
送上級法院」。
                            書記官  鄭嘉惠
中    華    民    國    98    年    11    月    18    日


司法院資訊處製作；財團法人民間司法改革基金會備份。
